【裁判字號】    92,台上,2190
【裁判日期】    921009
【裁判案由】    清償債務
【裁判全文】
最高法院民事判決                              九十二年度台上字第二一九○號
    上  訴  人  銘崎工程股份有限公司
    法定代理人  樓蘭君
    訴訟代理人  吳榮達律師
    被 上訴 人  香港商吉裕國際有限公司
    法定代理人  王善國
    訴訟代理人  李威廷律師
右當事人間請求清償債務事件，上訴人對於中華民國九十一年八月七日台灣高等法院
第二審更審判決（九十年度重上更(一)字第一八三號），提起上訴，本院判決如左：
    主  文
原判決除假執行部分外廢棄，發回台灣高等法院。
    理  由
本件被上訴人主張：被上訴人於民國八十四年三月二十四日向上訴人訂購噴霧設備二
套，已交付定金美金（下同）九萬六千元，依約上訴人應簽約後四週內提供設備位置
圖，以便被上訴人於簽約後七十五天內完成第一套設備鋼架，上訴人應於同年六月五
日起運第一套設備，同年七月一日前進口瓦斯系統等九項設備，詎上訴人遲至八十五
年一月二十二日始提出設備位置圖等資料，且第一套設備迄今仍未完全起運。被上訴
人因擬將第二套噴霧設備設於印尼，經一再函請上訴人提出所須調整之工程金額及原
因以便作業，卻未獲回覆。被上訴人雖依約有完成鋼架之義務，但上訴人須先提供設
備位置圖及載重等資料，被上訴人始得據以完成鋼架，上訴人第二次所交付之設備位
置圖，仍無完整之前開資料，致被上訴人無法完成鋼架設備。且上訴人遲至八十四年
十二月始交付第一套噴霧設備之透風式送風機及燃燒器，其主體設備如塔體、進料泵
、控製儀等均未起運進口，應負遲延之違約責任，被上訴人已通知上訴人解除契約，
上訴人自應返還定金等情，求為命上訴人給付被上訴人九萬六千元並加付法定遲延利
息之判決。
上訴人則以：上訴人於八十四年四月二十日即已依約交付設備位置圖等有關圖說資料
，因被上訴人要求變更設計，始依其變更事項於八十五年一月二十二日再提供設備位
置圖及有關資料，被上訴人就第一套設備鋼架迄未完成，為可歸責於被上訴人之事由
。上訴人已於八十四年十二月七日將進口設備交由被上訴人指定之業嘉實業股份有限
公司（下稱業嘉公司）辦理出口，運抵被上訴人之大陸常州工廠，其餘設備業經上訴
人在大陸向協力廠商訂購，可直接交付安裝，乃因被上訴人未能完成鋼架結構工程，
致上訴人無法進行安裝架設工作，被上訴人於八十五年五月二十日及四月二十六日之
傳真函均自承理虧向上訴人表示歉意並願賠償等語，足證遲延違約之責任在被上訴人
，上訴人已依約起運設備，被上訴人應給付十二萬元貨款，卻僅付二萬五千元，尚欠
九萬五千元，與被上訴人應付與上訴人之違約罰款，上訴人均得主張與上開定金互相
抵銷等語，資為抗辯。
原審將第一審所為被上訴人敗訴之判決廢棄，改判如其訴之聲明，無非以：本件被上
訴人於八十四年三月二十四日與上訴人簽訂購買噴霧設備乾燥機二套之合約，約定工
程總價四十八萬元，交貨地點由被上訴人指定，第一套設備鋼架需於簽約後七十五天
完成，第二套設備鋼架需於簽約後一六五天完成，簽約日支付訂金九萬六千元，第一
套起運支付工程款十二萬元，第一套完工支付完工款四萬八千元，第二套起運第一套
驗收支付十四萬四千元，第二套完工支付四萬八千元，第二套驗收支付二萬四千元，
合約簽訂後四週內上訴人提供設備位置圖及載重、EQUIPMENTS LAYOUT,FLOW SHEET等
資料予被上訴人作為設備鋼架建構用，採系統工程。並約定如因可歸責於上訴人之事
由，致未能按訂約期間內交貨者，每逾一日扣罰採購總價千分之一違約金，如因被上
訴人未依工程進度配合而造成上訴人無法進行工程時，依上開逾期罰款支付上訴人，
兩造訂約後被上訴人已給付訂金九萬六千元之事實，為兩造所不爭執，且有訂購合約
書可憑，堪信為真實。兩造訴訟代理人一致認為兩造就訂購二套噴霧乾燥機為獨立之
二個契約，僅為了便宜行事，遂將二個合約簽訂在同一紙訂購合約書中，並將價金合
併計算，實則一套設備之價格為總價金四十八萬元之一半即二十四萬元，訂金為一套
四萬八千元（九萬六千元之一半）。則被上訴人主張解除契約，請求返還訂金，應分
就兩套設備析述之。(一)、關於第二套設備之買賣契約部分：按契約既因當事人雙方意
思表示一致而成立，自亦可因互相表示意思一致而解除，所謂意思表示一致，無論其
為明示或默示，均包含在內。查兩造訴訟代理人業於八十六年九月二十四日第一審言
詞辯論期日同意於該日合意解除第二套設備之買賣契約，則兩造就第二套機器設備之
買賣關係，已因雙方合意解除而歸於消滅，依民法第二百五十九條第二款規定，上訴
人應返還所收受之訂金美金四萬八千元。關於第一套設備之買賣契約部分：系爭訂購
合約關於付款方式及工程進度約定：「第一套起運支付工程款壹拾貳萬元美金（即期
），120,000USD（年６月５日）第一套設備起運」，足認兩造約定上訴人應於八十
四年六月五日起運第一套設備，應起運之設備包括主設備及附屬配件，CIP NOZZLE、
瓦斯系統、風車、進料泵、控制儀、 ROTARY VALVE 、塔體材料、鋼架材料、 AIR
HAMMER」。上訴人自承於八十四年十二月七日始交由被上訴人指定之業嘉實業股份有
限公司（以下簡稱業嘉公司）辦理出口報關手續，且業嘉公司開立之統一發票僅有透
風式送風機及燃燒機，並未包含上開應起運全部之設備，足證上訴人並未於八十四年
六月五日依約起運第一套設備，亦未於同年七月一日前進口瓦斯系統等九項設備。被
上訴人主張上訴人未依約起運，被上訴人乃委請律師於八十五年十一月二十七日發函
限上訴人於收文後七日內完全起運第一套設備，否則即視同解除契約，惟上訴人於同
年十二月四日收文後，仍未依約起運。上訴人雖抗辯設備之起運與否，僅涉及上訴人
得否請款之問題，因合約並未約定設備之起運期限故不得據此催告解除契約云云；惟
上訴人之抗辯，與合約明白約定第一套設備起運時間為八十四年六月五日不符，上訴
人未依限起運，屬給付遲延應負遲延責任，經被上訴人限期催告後，被上訴人自得解
除契約。上訴人另辯稱其未起運系爭設備係肇因於被上訴人未完成鋼架，為被上訴人
所否認。查依據系爭合約，被上訴人固有完成鋼架之義務，然鋼架之完成需由上訴人
先提供設備位置圖及載重， EQUIPMENTS LAYOUT,FLOW SHEET 等圖面，此由系爭合約
第二頁注意事項第四款規定上訴人應於合約簽訂四週內，亦即八十四年四月二十一日
前提供上述圖面，而被上訴人在簽約後七十五天，亦即八十四年六月七日始應完成第
一套設備鋼架，可知上訴人有先為給付上述圖面之義務。上訴人雖於八十四年四月二
十一日及八十五年一月二十二日交付部分圖面，惟被上訴人以該圖面並未載明載重及
EQUIPMENTS」LAYOUT等資料，故被上訴人不能據以完成鋼架等語置辯。是究竟何人應
負給付遲延責任，端視上訴人所交付之圖面，是否足以完成鋼架為斷。經送請財團法
人工業技術研究院（以下簡稱工研院）鑑定報告確認，上訴人交付之圖面設計者及審
校人均未簽名，以工程慣例而言，表示這些圖尚非正式圖面，尚未確定及定案（外放
鑑定報告第六頁末二行及第七頁前二行），且鑑定報告在分別分析上訴人交付之圖面
後，作出依上訴人交付之配置圖、流程圖，在良好設計的品質要求下，被上訴人應無
法完成鋼架結構圖之設計之結論，「尤其在本案上訴人未交付 Hole and Foundation
等圖面之情況，被上訴人不宜冒然完成鋼架，否則設備安裝時可能需要很多修改工作
。」（外放鑑定報告第十頁及第十一頁）。而上訴人就鑑定報告所生疑義，亦經工研
院答覆說明，仍重申上訴人所交付之圖面，不足以完成鋼架。則被上訴人主張上訴人
未依合約規定交付所有圖面等資料致被上訴人未能完成鋼架之事實，洵非無據，上訴
人抗辯其所交付之圖面資料足以完成鋼架云云，不足採信，系爭工程之延誤係可歸責
於上訴人。上訴人復辯謂其若有違約之情事，被上訴人不可能三度發函表示願意賠償
云云。查被上訴人願意給付增加之工程費，並不能代表被上訴人本身有可歸責之事由
，被上訴人主張因工程已經延誤，為求儘速完成工程始答應增加費用，並不違常情。
上訴人另抗辯被上訴人之常州蓋伯利公司因債務糾紛改組，致無法如期完成鋼架工程
，並提出該公司第六次及第七次董事會會議記要、一九九六年七月二十一日、二十二
日該公司副董事長及董事致被上訴人法定代理人王善國函二件為證。惟查，本件被上
訴人係香港商吉裕國際有限公司（英文名稱為 LUCKIE INTERNATIONAL LTD.）與上訴
人所言之常州蓋伯利公司，係不同之公司，且法人人格各自獨立。上訴人復未舉證證
明兩者係同一公司，上訴人執此抗辯因被上訴人鋼架未完工導致延遲起運設備，係可
歸責於被上訴人云云，亦無可取。按契約當事人之一方，因他方遲延給付而催告其履
行時，並表明如於期限內不履行，契約視為終止，即係於催告之同時，表示附有停止
條件之終止意思，因此他方常事人如未履行契約，則停止條件成就，終止契約之意思
表示發生效力，故無須再另為終止契約之意思表示。上訴人並未依約按時起運全部設
備，被上訴人主張遲延給付而於八十五年十一月二十七日催告上訴人於文到七日內起
運全部設備否則將解除系爭契約，經上訴人於同年十二月四日收受，有律師函及掛號
回執在卷足稽。被上訴人所為之意思表示乃以上訴人將來（即文到七日後）不履行起
運設備之義務即發生解除權，為解除契約意思之條件，於上訴人不履行時，條件即告
成就，兩造間就第一套噴霧設備之買賣契約於斯時因解除而自始消滅，被上訴人請求
上訴人返還所收受之訂金美金四萬八千元，洵屬有據。又上訴人主張以被上訴人未付
之工程款及應扣罰款抵銷所收取之定金九萬六千元，依訂購合約支付款方式及工程進
度項目第二款約定，被上訴人固應於上訴人起運第一套設備時支付工程款十二萬元，
惟如前述，本件買賣契約業經被上訴人解除，上訴人根據買賣契約請求給付貨款，即
無所據。至於應扣罰款部分由於被上訴人未能完成鋼架之架設，係應歸責於上訴人所
交付之施工配置圖面不完全，並不可歸責於被上訴人，故上訴人依據系爭合約之買賣
注意事項第五項約定，請求逾期罰款部分，亦屬無據等語，為其判斷之基礎。
惟查被上訴人於八十五年十月十八日委託律師發函予上訴人之前，兩造往來傳真函中
，被上訴人雖提及設備起運交運問題，然從未稱上訴人有任何違約短交配置圖致其無
法完成鋼架結構情事。且由被上訴人於八十五年四月二十六日、八十五年五月二十日
所發三封傳真函（見原審更(一)卷第五三頁至第五五頁），其內容係被上訴人對於工程
進度延遲感到抱歉，願對工程進度延緩所造成之損失酌量補償。第一台 SPD工程因常
州蓋伯利化工有限公司（下稱蓋伯利公司）正辦理由合資改為獨資之手續，工程之架
設須待所有程序完成後，才能持續裝置，預計到八十五年九月份方能繼續相關工程，
請上訴人告知應賠償金額美金八萬三千零四十元之計算方式等語。倘上訴人確有短交
配置圖情事，被上訴人何以在傳真函中均無主張，反對上訴人表示因其遲延願意賠償
，顯與常情有違。原審謂被上訴人願給付增加之工程費，不能認被上訴人有可歸責之
事由，被上訴人主張因工程已延誤，為求儘速完工始簽發增加費用，並不違常情，而
為上訴人不利之判斷，尚有可議。又常州蓋伯利公司與被上訴人固為不同法人，然依
兩造訂購合約之約定，第一套乾燥機設備之安裝地點係為蓋伯利公司，其前置作業之
鋼架結構工程，被上訴人更須於合約簽訂後七十五天完成，此乃被上訴人應履行之義
務，不因蓋伯利公司與被上訴人是否為同一法人而有所區別。而依被上訴人於八十五
年五月二十日致上訴人傳真函所載，工程之架設須待辦理合資改成獨資手續完成後，
才能持續裝置，則上訴人主張蓋伯利公司因財務問題導致系爭鋼架停擺無法繼續進行
，嗣並因而延宕上訴人關於系爭乾燥機之運行安裝，此皆屬可歸責於被上訴人之事由
，似非全然無據。原審均未詳予查明，釐清責任所屬，遽認兩造第一套設備買賣契約
業經被上訴人合法解除，上訴人應返還訂金美金四萬五千元，尚嫌速斷。至第二套設
備買賣契約縱因兩造合意解除，依法上訴人應返還被上訴人所受訂金美金四萬八千元
，惟上訴人以被上訴人尚欠其貨款九萬五千元，主張以被上訴人所欠貨款及被上訴人
因違約罰款與上開上訴人應返還之定金相互抵銷，是否可採，自有再加審酌之必要。
上訴論旨，指摘原判決不當，求予廢棄，為有理由。
據上論結，本件上訴為有理由，依民事訴訟法第四百七十七條第一項、第四百七十八
條第二項，判決如主文。
中      華      民      國    九十二    年      十      月      九      日
                              最高法院民事第二庭
                                  審判長法官  曾  桂  香
                                        法官  劉  延  村
                                        法官  劉  福  聲
                                        法官  黃  秀  得
                                        法官  顏  南  全
      右正本證明與原本無異
                                              書  記  官
中      華      民      國    九十二    年      十      月    二十二    日


司法院資訊處製作；財團法人民間司法改革基金會備份。
